臺灣臺南地方法院民事判決　九十年度訴字第六八八號
　　原　　　告　甲　○　○
　　被　　　告　乙　○　○
　　　　　　　　丙　○　○
右當事人間請求分割共有物事件，本院判決如左：
　　主　　　文
兩造共有坐落台南縣仁德鄉○○段二二一地號、地目田、面積壹陸柒伍平方公尺及同
段二五一地號、地目田、面積壹陸柒貳平方公尺之土地，應予合併分割為如附圖所示
之分割方法，即：編號甲部分面積壹壹壹伍點陸陸平方公尺，分歸被告丙○○取得；
編號乙部分面積壹壹壹伍點陸柒平方公尺，分歸被告乙○○取得；編號丙部分面積壹
壹壹伍點陸柒平方公尺，分歸原告甲○○取得。
被告丙○○應各給付原告及被告乙○○新台幣參拾參萬柒仟肆佰玖拾元。
訴訟費用由被告負擔三分之二，餘由原告負擔。
　　事實及理由
一、本件原告起訴主張：坐落台南縣仁德鄉○○段二二一地號、地目田、面積一六七
    五平方公尺土地，及同段二五一地號、地目田、面積一六七二平方公尺土地，為
    兩造所共有，應有部分均各為三分之一，且兩塊土地相鄰，為使農地能有效利用
    ，實有合併分割之必要，且兩造間又不能分割之特約，茲因兩造間無法達成協議
    分割，爰訴請判決分割等語。並聲明：如附圖所示甲部份土地分歸原告甲○○取
　　得，乙部份土地分歸被告乙○○取得，丙部份土地分歸被告丙○○取得。
二、被告丙○○則以：系爭土地業經兩造父親王德和在世時即已協議分割，由其分得
    如附圖甲部分之土地，乙部分之土地由被告乙○○取得，丙部分土地則由原告取
    得，然因為系爭土地為農地致未辦理分割登記等語，並聲明：請求判決駁回原告
    之訴。
三、被告乙○○則以：系爭土地並未經協議分割，為公平起見，本應抽籤決定兩造分
    得之位置；然因原告並無資力可提出補償金，而被告丙○○又不願提出補償金，
    故由其取得附圖甲部分之土地應較妥適等語，並聲明：如附圖所示甲部份土地分
    歸被告乙○○取得，乙部份土地分歸原告王進輝取得，丙部份面積土地分歸被告
    丙○○取得。
四、按共有物之分割，依共有人協議之方法行之。分割之方法，不能協議決定者，法
    院得因任何共有人之聲請為裁判分割。民法第八百二十四條第一、二項定有明文
    。又共有人就共有物已訂立協議分割契約者，縱使拒絕辦理分割登記，當事人亦
    僅得依約請求履行是項登記義務，而不得訴請法院按協議之方法，再為分割共有
    物之判決，共有物之協議分割，只須共有人全體同意分割方法，即生協議分割之
    效力，不因共有人中之一人或數人因協議分割取得之利益不等，而受影響。易言
    之，協議分割共有物，並非要式行為，祗須共有人間確有協議分割之事實，各共
    有人即應受該協議之拘束，而不得為訴請裁判分割（最高法院八十三年度台上字
    第六六０號判決參照）。本件被告丙○○既抗辯系爭土地業經協議分割，不得再
    裁判分割，則本件首應審酌者為系爭土地是否確已協議分割？而被告丙○○主張
    系爭土地業經協議分割，無非以其現在占有、管理、使用如附圖所示甲部分之土
    地為其論據，並提出錄音帶四捲及譯文資為佐證。然查：
    （一）兩造之父親王德和於民國六十五年十一月二十一日，曾書立一同意書分析
          家產，並由兩造同意及訴外人林春成見證簽名其上，依該同意書之記載：
          「茲由本人處理家產，分給俊輝、進枝、進德三子，並請春成、玉霞公證
          ，其詳情如下：一、座落於仁德鄉○○段壹貳肆壹號之玖的地皮（含屋子
          ）以新台幣肆拾萬元售予進德。二、此肆拾萬元之處分如下：十三萬給進
          德成家之用，八萬元給玉珠結婚用，二萬四千元為太太醫葯手術費，本人
          留下五萬二仟元，其餘十一萬四仟元由三子均分（即每人分三萬八仟元）
          。三、座落於嵌腳大字貳貳壹及貳伍壹地號兩塊地皮（即系爭土地），亦
          由三子均分，如欲出售，必須二人以上同意才可，出售金額亦由三子均分
          ，又如想建屋，也是均分給三子（其測量由政府地政機構為之）四、座落
          於嵌腳段貳陸伍號之田本人留下。五、分戶後，三子每人每月支付伍佰元
          給父母，做為零用。：：同意人：甲○○、乙○○、丙○○。見證人：林
          春成。立書人：王德和。」有該同意書在卷可稽，復為兩造所不爭，則依
          該同意書之內容觀之，系爭土地是否已詳細分割並未明載，是該同意書自
          無法證明系爭土地業已分割。而被告丙○○雖又抗辯係於書立同意書以後
          始分割，分割當時訴外人林春成係見證人，然證人林春成到庭卻證稱：「
          【（提示卷內同意書）是否你所簽名？】是我所簽的。（財產如何分配？
          ）已經很久了我忘了。同意書如何寫就怎麼分。（當初有否講到這筆土地
          如何分割或分管？）如果當初有講到分割，現在就不用告了。（是否有告
          知丙○○土地有分割？）我沒有跟他說過。（被告丙○○：八十八年中秋
          節我去他家時，他跟我說都已經分好了。）我沒有跟他說土地已經分好了
          。八十八年中秋節的時候，他們因為土地分割擺不平，因為三角窗的部分
          比較有價值，所以甲○○、乙○○要把三角窗讓給丙○○，但是希望他留
          路。不過丙○○並沒有答應要留路。」等語，是證人林春成之證詞亦無法
          證明系爭土地確已協議分割。
    （二）又被告丙○○現雖占有使用如附圖甲部分之土地，然兩造之前縱就系爭土
          地有分管契約，但分管契約係共有人就共有物之使用、收益或管理方法所
          訂定之契約，而共有人請求分割共有物，應解為有終止分管契約之意思，
          自不能遽以系爭土地之使用現況而認定該土地已協議分割。
    （三）至被告丙○○雖提出錄音帶四捲及譯文為證，然被告丙○○自陳該錄音帶
          係未經相對人同意下所錄製，而該等相對人亦均不願到庭為證人；且觀其
          譯文之內容，又均係被告丙○○引導相對人附和之詞，並為傳聞證據，自
          尚難以憑採。
    綜上，被告丙○○所提出之證據，均不足證明系爭土地已協議分割之事實，則被
    告丙○○請求駁回本件之訴，自無可採。
五、又查，坐落台南縣仁德鄉○○段二二一地號、地目田、面積一六七五平方公尺土
    地，及同段二五一地號、地目田、面積一六七二平方公尺土地，為兩造所共有，
    各共有人之應有部分均各三分之一，依其使用目的並無不能分割之情形，且兩造
    就系爭土地亦無不分割之約定，然迄今尚無法達成協議分割系爭土地等情，有土
    地登記謄本在卷可稽，復為被告乙○○所不爭，而被告丙○○復未能舉證證明該
    土地已協議分割，且依兩造在本件訴訟進行中所主張之分割方案，兩造確實無法
    達成協議分割系爭土地無訛，自堪信原告之上開主張為真實。
六、按各共有人得隨時請求分割共有物；又共有物之分割方法，不能協議決定者，法
    院得因任何共有人之聲請，命為原物之分配。民法第八百二十三條第一項前段、
    第八百二十四條第二項第一款分別定有明文。本件系爭土地為兩造所共有，雙方
    既未定有不分割之特約，亦無因物之使用目的不能分割情事；茲兩造復不能達成
    分割協議，則原告起訴請求裁判分割，按諸前開說明，自無不合。又按我國民法
    關於分割共有物之效力，係採移轉主義，即各共有人因分割而成為單獨所有人，
    係由於彼此相互移轉，讓與部分權利所致。此觀民法第八百二十五條之規定旨趣
    自明。因此數筆共有之土地，得予合併分割者，必以該數筆共有土地之共有人及
    其應有部分均相同，且得全體共有人之同意為必要。查系爭二筆土地，其共有人
    及應有部分均相同，有該土地登記簿謄本在卷可憑，且原告及被告乙○○亦同意
    合併分割，而被告丙○○雖抗辯該土地已協議分割，然依其提出協議分割之方法
    亦係將系爭土地合併分割，則應認被告丙○○亦同意合併分割系爭二筆土地。
七、再查，系爭土地之南側、西側各面臨面寬十五公尺之民安路、文華路，另該土地
    之北側及東側則均無道路可對外通行，且該土地現由被告丙○○占有如附圖所示
    甲部分等情，業經本院會同台南縣歸仁地政事務所派員勘測明確，製有勘驗筆錄
    及現場簡圖與土地複丈成果圖附卷可憑，並為兩造所不爭執。經審酌上開情狀，
    及各共有人應有部分之面積、使用系爭土地之現況、各人分得部分方正完整利於
    使用，並兼顧各共有人分得部分之通行便利，以增加分得土地使用上之經濟效益
    ，在不影響各共有人既有經濟利益、占有現勢、地上物保留等原則之下，認被告
    丙○○主張之分割方法，分割後之各筆土地，地形完整，且亦能保有地上物，符
    合公平原則，為適當之分割方案，爰分割如主文第一項所示。
八、復按法院裁判分割共有物，除應斟酌各共有人之利害關係及共有物之性質外，尚
    應斟酌共有物之價格，於共有人中有不能按其應有部分受分配，或所受分配之不
    動產，價格不相當者，以適當之價格補償之，始符合公平經濟之原則，而同一區
    段內各宗土地，政府規定之地價數額，固屬相同，但實際上每宗土地，甚或同一
    宗地內之土地，因所處位置臨街深度不同，仍有優劣之分，以致價格差異，法院
    為共有物之分割時，自必須考量此種情形以定其分割方法，倘共有人中所受分配
    之部分，其價格不相當時，當應命以金錢補償之；否則不顧慮經濟上之價值，一
    概按其應有部分核算之面積予以分配，將顯失公平（最高法院八十一年度台上字
    第一０八號、七十年度台上字第三六二三號判決參照）。本件系爭土地因如附圖
    所示甲部分之土地係南、西二面臨馬路，與附圖乙、丙部分之土地僅南面臨馬路
    ，經濟上之價值應有差異，是本院依職權囑託財團法人中華民國企業技術鑑定委
    員會鑑定分割後土地之價值，依該委員會鑑定結果認如附圖所示之分割方案，分
    割後甲、乙、丙部分之土地價值並不相同，即實際分得甲部分土地者，應各付差
    額三十三萬七千四百九十元予分得乙、丙部分土地者，此有鑑定報告書一份附卷
    可憑。而上開鑑定結果，係依據國際估價原則，即成本法、比較法、收益法三種
    ，並參考路線價估價法、標準宗地估價法、平均法、預測原則、不動產市場資料
    、各項經營指標，再以最後之推定數為鑑定之價格，自係符合公平及最接近市場
    價格者，應認為相當，爰判決如主文第二項所示。
九、綜上所述，原告主張系爭土地，兩造並無不分割之特約，又無不能分割之情事，
    自屬可信；則原告訴請裁判分割系爭土地，自無不合；本院審酌兩造之應有部分
    之比例及使用現狀，全體共有人分得之土地地形均完整並面臨道路，有利於將來
    發展使用，且各共有人分得之土地均面臨道路，及使系爭土地可充分利用並達最
    大經濟利益，並符合共有人分割之利益等情，認分割方法以下列之方案為妥適：
    即附圖編號甲部分面積壹壹壹伍點陸陸平方公尺，分歸被告丙○○取得；附圖編
    號乙部分面積壹壹壹伍點陸柒平方公尺，分歸被告乙○○取得；附圖編號甲部分
    面積壹壹壹伍點陸柒平方公尺，分歸原告甲○○取得；而兩造分割後所取得之土
    地既有經濟價值上之差異，自應以適當之價格補償，爰判決如主文第一項、第二
    項所示。
十、本件雖准原告之請求准予分割系爭土地，但被告等行為，按當時之訴訟程度，確
    為伸張或防衛其權利所必要，爰依民事訴訟法第八十一條第二款規定，命勝訴之
    原告亦負擔一部分（即按其應有部分比例）之訴訟費用，併此敘明。
十一、據上論結，原告之訴為有理由，並依民事訴訟法第七十八條、第八十一條第二
　　　款、第八十五條第一項前段，判決如主文。
中　　　華　　　民　　　國　　九十一　　年　　  一  　　月　　  十  　　日
　　　　　　　　　　　　　　　　　 臺灣臺南地方法院民事第二庭
~B法　　　官　洪　碧　雀
右為正本係照原本作成。
如對本判決上訴，須於判決送達後廿日內向本院提出上訴狀。
中　　　華　　　民　　　國　　九十一　　年　　  一  　　月　　  十  　　日
~B法院書記官　顏　惠　華
